【裁判字號】    89,台上,6379
【裁判日期】    891026
【裁判案由】    違反毒品危害防制條例
【裁判全文】
最高法院刑事判決                              八十九年度台上字第六三七九號
    上  訴  人  甲○○
右上訴人因違反毒品危害防制條例案件，不服台灣高等法院高雄分院中華民國八十七
年七月八日第二審判決（八十六年度上訴字第二○六一號，起訴案號：台灣高雄地方
法院檢察署八十五年度偵緝字第八六八號），提起上訴，本院判決如左：
    主  文
原判決撤銷，發回台灣高等法院高雄分院。
    理  由
本件原判決認定上訴人甲○○基於販賣毒品海洛因營利之概括犯意，自民國八十四年
五月間起，至八十四年十二月十三日止，以（○七）0000000號電話為連絡工
具，連續在高雄市○○路一○二號五樓住處，販賣價格新台幣（下同）三萬元至十二
萬元不等之海洛因與廖雲鵬、陳麗茹夫婦，共計約五、六次，最後一次係於同年十二
月十三日，在上址，販賣十二萬元之海洛因與廖雲鵬、陳麗茹二人。嗣廖雲鵬、陳麗
茹因施用海洛因為警查獲，據渠等供出海洛因係至高雄市向上訴人買受，而經檢察官
分案偵查查獲等情。因而撤銷第一審判決，改判仍論處上訴人連續販賣毒品（累犯）
罪刑，固非無見。
惟查：(一)、有罪判決書，對於被告有利之證據不採納者，應說明其理由，為刑事訴訟
法第三百十條第二款所明定。故有罪判決書對於被告有利之證據，如不加以採納，必
須說明其不予採納之理由，否則即難謂無判決不備理由之違法。原判決認定上訴人有
前揭犯行，係以證人廖雲鵬於警訊及偵查中不利上訴人之證詞，為其主要論據之一。
然廖雲鵬於原審證稱：毒品都是陳麗茹接觸購買的，伊未親眼見到毒品之交易，也沒
有看到有人拿毒品給陳麗茹（原審卷第六十一頁至第六十四頁）；之前伊都說不知道
，但陳麗茹就叫伊說是向上訴人買的，伊未向上訴人買過毒品，也未看過毒品交易情
形，伊都在電玩店等，伊不知道陳麗茹有無去找上訴人，伊的筆錄是照陳麗茹之筆錄
寫（原審卷第七十三頁至第七十五頁）；伊沒有向上訴人買毒品，毒品是陳麗茹給伊
的，伊不知道陳麗茹向何人買，上訴人沒有拿毒品給伊，伊也未見過陳麗茹拿錢給上
訴人（原審卷第一○四頁至第一○六頁）。苟廖雲鵬證稱上開各情係屬事實，則上訴
人是否有前揭犯行，即非無疑。原審對上開有利於上訴人之證據，未詳加調查釐清，
於判決中亦未說明不予採信之理由，遽為判決，尚嫌速斷，其審理猶有未盡。(二)、有
罪判決書之事實一欄，為判斷其適用法令當否之準據，應將法院依職權認定與論罪科
刑有關之事實，諸凡犯罪之時間、地點、方法、態樣以及適用法律有關之事項，均應
為詳實之記載，然後於理由內逐一說明其憑以認定之證據，並使事實認定與理由說明
，互相適合，方為合法。倘若事實認定與理由說明，不相一致，或事實或理由欄內之
記載，前後齟齬，按諸刑事訴訟法第三百七十九條第十四款後段規定，均屬判決理由
矛盾之當然違背法令。(1)、原判決事實欄記載上訴人自八十四年五月間起，至八十四
年十二月十三日止，販賣海洛因與廖雲鵬、陳麗茹二人，共計約五、六次（原判決正
本第一頁第十八行至第二頁第二行）。然於理由欄又引陳麗茹於偵查中之供證稱：八
十四年八、九月開始至查獲止，共向上訴人買海洛因三、四次等語（原判決正本第四
頁第八行、第九行），資為認定上訴人有事實欄所載犯行之論據，其事實欄之記載與
理由欄之說明，不盡相符，已有末合。又原判決另引陳麗茹於偵查中證稱：八十四年
五月起至十二月止，向上訴人購買海洛因（原判決正本第五頁第十一行）等情，其理
由欄前後之說明亦不盡相符，原審復未詳細敘明上開證據取捨之心證理由，逕併採為
認定上訴人犯行之依據，不無矛盾，尚欠允洽。(2)、原判決理由欄或說明：廖雲鵬於
警訊供稱：「我向一名女子綽號叫介華，住高雄市購買（毒品）的，向她買了四次，
每次交給她五萬元新台幣，就將海洛因交給我」（原判決正本第二頁第十八行、第十
九行），已說明廖雲鵬係直接向上訴人購買海洛因。乃又引廖雲鵬於原審證稱：「伊
與陳麗茹到高雄買毒品，伊在上訴人住處房間或附近電玩店、小吃店等，由陳麗茹與
上訴人接洽。」等情（原判決正本第五頁第十八行至第二十行），復說明廖雲鵬並未
直接向上訴人購買海洛因。上情與上訴人本件犯罪情節與犯罪態樣攸關，原判決理由
欄上開說明前後不無矛盾，復未敘明如何取捨之心證理由，逕併採為論斷之基礎，亦
欠允洽。(三)、肅清煙毒條例第十三條即修正後毒品危害防制條例第十九條第一項之規
定，係刑法第三十八條第一項第三款、第三項但書之特別規定，採義務沒收主義，故
販賣毒品所得之金錢，如能認定確係販賣毒品所得之款項，均應宣告沒收，不以當場
搜獲扣押者為限。上訴人販賣毒品所得之款項共計若干？原判決未予明確計列，復未
諭知沒收，其判決不適用法則，亦屬可議。(四)、共同被告所為不利於己之陳述，固得
採為其他共同被告犯罪之證據，但此項不利之陳述，須無瑕疵可指，且就其他方面調
查又與事實相符者，始得採為犯罪事實之認定，若不為調查，而專憑此項供述即為其
他共同被告犯罪事實之認定，顯與刑事訴訟法第一百五十六條第二項之規定有違。原
判決認定上訴人有連續販賣毒品之犯行，無非以另案被告廖雲鵬、陳麗茹之證述為論
據。然上訴人始終否認有上開犯行，而廖雲鵬、陳麗茹先後之證述並非始終一致而無
瑕疵，且其等之陳述是否確與事實相符，原判決並未說明經由何項之調查或有何補強
證據可資參證，僅以其等在警訊或偵查中非無瑕疵之片面陳述為主要證據，遽予認定
上訴人有上開犯行，尚嫌速斷，於法尚有未合。上訴意旨指摘原判決不當，尚非全無
理由，應認有撤銷發回更審之原因。
據上論結，應依刑事訴訟法第三百九十七條、第四百零一條，判決如主文。
中      華      民      國    八十九    年      十      月    二十六    日
                              最高法院刑事第四庭
                                  審判長法官  董  明  霈
                                        法官  丁  錦  清
                                        法官  林  茂  雄
                                        法官  王  居  財
                                        法官  張  祺  祥
      右正本證明與原本無異
                                              書  記  官
中      華      民      國    八十九    年     十一     月      三      日


司法院資訊處製作；財團法人民間司法改革基金會備份。
